臺灣高等法院民事判決　九十一年度上字第九一五號
　　上　訴　人　內政部警政署警察電訊所
　　法定代理人　張蒼波
　　被　上訴人　保證責任台北市城南住宅公用合作社
　　法定代理人　周秉三
右當事人間，因拆屋還地事件，上訴人對於中華民國九十一年九月十七日臺灣臺北地
方法院九十年度重訴字第八九○號第一審判決，提起上訴，本院判決如左：
    主      文
上訴駁回。
第二審訴訟費用由上訴人負擔。
    事實及理由
一、被上訴人起訴主張：上訴人 (即前臺灣省政府警政廳警察電訊所) 於八十八年六
　　月二十四日向被上訴人承租坐落北市○○區○○段一小段五八九地號、面積七七
　　七平方公尺之土地乙筆 (嗣分割為五八九地號面積六八七平方公尺、五八九之一
　　地號面積九○平方公尺) ，而與被上訴人簽訂基地租賃合約書，約定租金一年六
　　個月為新臺幣 (下同) 三百七十九萬六千零六十二元，租期自八十八年七月一日
　　起至八十九年十二月三十一日止。詎前揭租期屆滿，上訴人竟任由訴外人孟昭偉
　　等人占用拒不返還，遲至九十一年七月三十一日方將所租用前揭分割後面積六八
　　七平方公尺之土地返還被上訴人 (分割後五八九之一地號面積九○平方公尺之土
　　地，為道路用地，此部分之損害賠償，原法院為被上訴人敗訴判決，未據被上訴
　　人聲明不服，不予贅述。) ，為此，爰依民法第二百二十九條、二百三十一條規
　　定，求為命上訴人賠償因給付遲延所生之損害三百四十四萬一千六百四十一元本
　　息 (逾越上開範圍之請求，原法院為其敗訴判決後，未據聲明不服，不予贅述)
　　之判決；原法院為其勝訴判決，對於上訴人之上訴，聲明駁回其上訴。
二、上訴人則以：被上訴人出租前揭系爭土地予上訴人，因訴外人孟昭偉等人拒不搬
    遷，以致上訴人無法如期返還，其返還遲延之責任，非可歸責於上訴人之事由，
    上訴人自不負損害賠償責任。被上訴人依土地法第一百零五條準用同法第九十七
    條規定以土地申報總價額年息百分之十計算相當於年租金之損害賠償，顯屬過高
    。再者，上訴人曾於八十九年七月七日致函被上訴人，函請被上訴人以所有權之
    法律關係提起將來給付之訴，訴請孟昭偉等占用人返還土地，期於租期屆滿前取
    得執行名義，強制現住戶搬遷，以免發生損害。乃被上訴人竟遲至九十年三月始
    提起本件訴訟，其因此所發生或擴大之損害，被上訴人與有過失等語，資為抗辯
    。原法院為其部分勝訴、部分敗訴之判決；就其敗訴部分聲明上訴，求為廢棄原
    判決，更為判決駁回此部分被上訴人在第一審之訴及假執行聲請。
三、被上訴人主張上訴人於八十八年六月二十四日向被上訴人承租坐落北市○○區○
    ○段一小段五八九地號土地乙筆 (嗣分割為五八九地號面積六八七平方公尺、五
    八九之一地號面積九○平方公尺) ，而與被上訴人簽訂基地租賃合約書，約定租
    金一年六個月為三百七十九萬六千零六十二元，租期自八十八年七月一日起至八
    十九年十二月三十一日止。詎前揭租期屆滿，上訴人未依約如期返還，遲至九十
    一年七月三十一日始將所租用之土地返還被上訴人等事實，為上訴人所不爭執，
    且有被上訴人提出、上訴人不爭執之基地租賃合約書、土地及建物登記謄本在卷
    為憑，被上訴人主張之上開事實，應堪信為真實。
四、按：租賃定有期限者，其租賃關係於期限屆滿時消滅；承租人於租賃關係終止後
    ，應返還租賃物；給付有確定期限者，債務人自期限屆滿時起，負遲延責任，民
    法第四百五十條第一項、第四百五十五條前段、第二百二十九條第一項分別定有
    明文。又：租賃定有期限者，其租賃關係於期限屆滿時消滅，民法第四百五十條
    第一項定有明文，如無同法第四百五十一條所定視為以不定期限繼續契約情事，
    依同法第四百五十五條規定，承租人應於租期屆滿時返還租賃物，否則，即應負
    給付遲延責任，最高法院六十九年度台上字第四○○一號亦著有判例可資參照。
    經查本件上訴人向被上訴人承租前揭土地之租賃期限至八十九年十二月三十一日
　　止屆滿；被上訴人於屆滿前之八十八年十一月二十五日曾以 (八八) 北市南社字
　　第○八○號致函上訴人於期限屆滿後，不再續租，經上訴人同意不再續租之事實
　　，為上訴人所不爭執，且有上訴人不爭執之上訴人於八十九年三月十七日致被上
　　訴人 (八九) 電四字第○二九二九號函影本 (原審卷第九六頁) 在卷為憑；上訴
　　人依前揭民法第四百五十五條前段規定，自應於租賃期限屆滿時即八十九年十二
　　月三十一日將所承租之前揭土地返還被上訴人，又無同法第四百五十一條所定視
　　為以不定期限繼續契約情事，竟遲至九十一年七月三十一日始予返還，依前揭判
　　例意旨，自應負給付遲延責任。
五、上訴人將向被上訴人所承租前揭土地交付訴外人孟昭偉等人使用，因孟昭偉等人
    拒不搬遷，為上訴人與孟昭偉等人間之另一法律關係，要與被上訴人無涉；且被
    上訴人已於租賃期限屆滿前一年致函上訴人為不再續租之意思表示，上訴人亦函
    覆不再續租，有上訴人上揭函文足憑；訴外人孟昭偉等人拒不搬遷，致上訴人給
    付遲延，自屬可歸責於上訴人事由，上訴人抗辯其給付遲延為非可歸責於己，即
    無可採。承上所述，訴外人孟昭偉等人之拒不搬遷，為上訴人與孟昭偉等人間之
    另一法律關係，非被上訴人所能置喙；被上訴人請求上訴人返還租賃物，為被上
    訴人與上訴人間之法律關係；而上訴人請求訴外人孟昭偉等人搬遷，將租賃物返
    還被上訴人，為上訴人依約應履行之義務；被上訴人固得另行起訴請求返還所有
    物，惟非上訴人得責被上訴人自行起訴請求，上訴人以被上訴人遲不對於訴外人
    孟昭偉等人起訴，遲至九十年三月始提起本件訴訟，致損害之發生或擴大，被上
    訴人與有過失等語為抗辯，殊無可採。
六、查：債務人遲延者，債權人得請求其賠償因遲延而生之損害。民法第二百三十一
    條第一項定有明文。本件被上訴人因上訴人遲延返還所租賃之土地，致被上訴人
    對於租賃物受有不能使用、收益之損害，而其可能受有相當於租金之損害，為社
    會通常之觀念，被上訴人依上開法條規定，請求上訴人給付因遲延返還土地致其
    所受之損害，於法尚非無據，應予准許。
七、城市地方租用基地建築房屋之租金，以不超過土地申報總價額年息百分之十為限
    ，土地法第九十七條第一項、第一百零五條分別定有明文。土地法第九十七條第
    一項規定之土地價額，依土地法施行法第二十五條之規定，係指法定地價而言，
    而土地法第一百四十八條規定土地所有權人依土地法所申報之地價為法定地價。
    土地法第九十七條第一項所規定土地申報總價額，即指該土地之申報地價。本件
    上訴人承租前揭被上訴人之分割後第五八九地號土地，係坐落於台北市○○區○
    ○路、羅斯福路，屬於城市地方，自有前開土地法規定之適用。被上訴人以該地
    號土地位處於於台北市中正區○○○地段、經濟用途、上訴人以該土地及其上之
    房屋供其員工宿舍、使用等因素，認其因上訴人遲延返還該面積六八七平方公尺
    之土地，受有相當於租金之損害；而其損害應依九十年一月一日起至返還該土地
    之日即九十一年七月三十一止，按該土地之申報地價之總價額年息百分之七計算
    ，經核與兩造所簽訂前揭基地租賃合約書，係按被上訴人最新申報地價年息百分
    之七．五計算其租金，尚稱相當。上訴人抗辯計算損害尚嫌過高即無可採。經查
    被上訴人之上開土地，八十九年七月一日起迄今每平方公尺之申報地價為四萬五
    千二百元，有土地登記謄本附卷足稽，依此計算，被上訴人受有相當於每月租金
    之損害為十八萬一千一百三十九元（45200×687×7％÷12月＝181139）。自九
    十年一月一日起至返還土地之日即九十一年七月三十一日止，共計十九個月，合
    計受有三百四十四萬一千六百四十一元（0000000×19＝0000000）之損害。
八、從而，原法院於上開範圍內為被上訴人勝訴判決，並依兩造陳明願供擔保，以代
    釋明，請求宣告准免假執行，分別酌定擔保金准許之，經核尚無違誤；上訴意旨
    仍持陳詞，任意指摘原法院之判決不當，求予廢棄，非有理由，應予駁回。
九、本件事證已臻明確，兩造其他攻擊、防禦方法，及提出未援用之證據，經斟酌後
    認不影響判決基礎，無逐一論述必要，併此敘明。
據上論結，本件上訴為無理由，爰判決如主文。
中　　　華　　　民　　　國　　九十一　　年　　 十二 　　月　　三十一　　日
                              民事第十二庭
   　　　　                       審判長法  官　林  丁  寶
     　　　　　　                       法  官　林  恩  山
     　　　　　　                       法  官　陳  博  享
右正本係照原本作成。
如不服本判決，應於收受送達後二十日內向本院提出上訴書狀，其未表明上訴理由者
，應於提出上訴後二十日內向本院補提理由書狀（均須按他造當事人之人數附繕本）
上訴時應提出委任律師或具有律師資格之人之委任狀；委任有律師資格者，另應附具
律師及格證書及釋明委任人與受任人有民事訴訟法第四百六十六條之一第一項但書或
第二項（詳附註）所定關係之釋明文書影本。
中　　　華　　　民　　　國　　九十二　　年　　　一  　　月　　　二　　　日
　　　　　　　　　　　　　　　　　　　　書記官  鄭  靜  如
附註：
民事訴訟法第四百六十六條之一（第一項、第二項）：
對於第二審判決上訴，上訴人應委任律師為訴訟代理人。但上訴人或其法定代理人具
有律師資格者，不在此限。
上訴人之配偶、三親等內之血親、二親等內之姻親，或上訴人為法人、中央或地方機
關時，其所屬專任人員具有律師資格並經法院認為適當者，亦得為第三審訴訟代理人
。
